【裁判字號】    95,上訴,1260
【裁判日期】    950831
【裁判案由】    偽造貨幣
【裁判全文】
臺灣高等法院刑事判決                95年度上訴字第1260號
上  訴  人  臺灣桃園地方法院檢察署檢察官
被      告  甲○○
指定辯護人  本院公設辯護人  陳德仁
上列上訴人，因被告偽造貨幣案件，不服臺灣桃園地方法院94年
度訴緝字第158號，中華民國95年3月6 日第一審判決（起訴案號
：臺灣桃園地方法院檢察署92年度偵緝字第1051號），提起上訴
，本院判決如下：
    主  文
原判決撤銷。
甲○○行使偽造之通用紙幣未遂，累犯，處有期徒刑壹年捌月。
偽造新台幣面額伍佰元紙幣柒張（號碼EL498573VJ號四張，號碼
EK578428WH號參張），均沒收。
    事  實
一、甲○○於民國（下同）86年間，因偽造有價證券罪，經本院
    撤銷改判有期徒刑三年二月確定，又於88年間，因違反槍砲
    彈藥刀械管制條例案件，經台灣桃園地方法院判決有期徒刑
    三月而確定，先後接續執行，於89年1 月26日假釋出獄，90
    年6 月29日保護管束期滿，未經撤銷假釋而執行完畢，竟不
    知悔改，意圖供行使之用，明知其於不詳時地，自不詳姓名
    年籍處收集之面額新臺幣（下同）500元鈔票共7張（號碼EL
    498573VJ號4張，號碼EK578428WH號3張），均係偽造之通用
    紙幣，竟於90年10月8日下午4時許，在桃園縣桃園市臺灣桃
    園地方法院檢察署法警室前，為陳榕傑辦理具保手續時，將
    上開面額500元偽鈔7張參雜於真鈔中，充作刑事保證金使用
    而行使之，經台灣銀行桃園分行派駐地檢署之行員及時查覺
    ，有上開偽鈔而破獲，因而未遂。
二、案經台灣桃園地方法院檢察署檢察官自動檢舉偵查起訴。
    理  由
一、訊據被告甲○○，固坦承於上開時間，前往地檢署為陳榕傑
    辦理具保，所交付現金中有七張500 元偽鈔之情事，惟矢口
    否認有上開犯行，並先後辯稱：當時急著替陳榕傑辦理交保
    ，便將其當日販售宵夜、早餐所得紙鈔，及陳榕傑置於家中
    抽屜內紙鈔一併帶出，因為其做生意收到的100元與500元紙
    鈔很多，所以其當場是在湊足10000 元交出去具保，並不是
    在挑選偽鈔具保云云。惟查：
(一)上開七張500元紙鈔（號碼EL498573VJ號4張，號碼EK578428
    WH號3 張），經送中央印製廠鑑定結果，均屬偽造，該廠並
    說明：「該等偽鈔均以彩色噴墨方式仿印，無凹版印紋凸起
    效果；紙質與真鈔不同，水印及安全線以灰色墨在紙張背面
    仿製，安全線另以亮光物質（含面額數字）仿正面五段裸露
    部分；左下角面額數字，以彩色噴墨仿折光變色油墨」乙節
    ，有中央印製廠92年12月12日中印發字第0920005822號函文
    可稽（參見1051號偵查卷36頁），並有上開偽鈔七張可憑，
    從而，被告所持有上開紙鈔係屬偽鈔，洵堪認定。
(二)扣案偽鈔，經原審及本院當庭勘驗結果，認該等偽鈔之紙鈔
    材質，以及外型乍看之下，像已經使用過的鈔券，但其中的
    防偽線部分，十分粗糙，只要稍加留意，即可發現與真鈔有
    異等情，有原審及本院筆錄可稽（參見原審95年2 月20日審
    理筆錄14頁，本院卷），是被告辯稱：其收受時無從辨識係
    偽鈔，巳非無疑。又證人丁銘妮偵查中具結證稱：我坐在門
    口辦保，被告就在我面前數錢，她拿錢的方式很奇怪，是用
    挑的，把500 元的鈔票拿出來，不像一般人是用數的等語（
    參見1051號偵查卷40頁），又於原審具結證稱：我看到被告
    在挑的時候，我的第一個感覺，不是認為她在數錢，而是在
    一疊鈔票中挑鈔票。錢係交給台銀人員，她的動作就是挑錢
    ，因為銀行發現有偽鈔，錢不是伊收的，當時還沒有下班，
    如已下班，會將錢以牛皮紙袋封起來等語（參見原審95年2
    月20日審判筆錄6至9頁），可見被告當時有挑選鈔票動作，
    極為明確，被告於本院辯稱其未挑選鈔票，難以遽信。
(三)又證人即台灣銀行桃園行員乙○○，於本院接受檢察官交互
    詰問時證稱：「我當時就發現異狀，我看交保金是一萬元，
    因為我天天都在看錢，我就看到其中七張五百元的偽鈔」、
    「我就放在辨識器材裡面，而且我看防偽線不對，防偽線上
    面會有五百元的反光數字註記，而且防偽線也不亮」、「我
    確定沒有看到她挑鈔票，她當時就直接將一萬元交給我」、
    「她就在那裡等處理，我沒有注意到她有沒有其他的動作或
    反應」等語（參見本院卷76、77頁），證人所證沒有看到她
    挑錢乙節，雖與證人丁銘妮上開所證述，稍有不同，但證人
    乙○○係證稱沒有看到，且伊僅係在服務處櫃檯收受處理，
    與證人丁銘妮係在處理具保事件，前後全程目睹過程，顯有
    不同。況且，丁銘妮係地檢署法警，與被告並無仇隙，自無
    故為偽證必要。再者，在一疊鈔票中若有各種不同面額鈔票
    參差不齊，交雜疊放一起，要數一定數額時候，依一般社會
    經驗，多半均會把鈔票整理歸類好之後再數錢，並不會按照
    疊放的順序依序數到定額為止，因此，證人丁銘妮所見被告
    自一疊鈔票有挑錢之動作，即堪採信，縱使認被告係將面額
    100元、500元紙鈔整理歸類，而非故意挑選鈔票，但依上開
    鑑定及證人證述內容，該七張紙鈔係屬偽鈔，依一般人經驗
    法則，應可輕易辨識，被告辯稱：無從辨識是否真鈔云云，
    礙難採信。
(四)被告雖自內勤檢察官90年10月8 日首次訊問時起至原審時止
    ，均一致供稱其係從事早餐、宵夜之販賣工作，且就販賣之
    商品、地點與方式，詳細描述在卷，自堪認其確係從事早餐
    、宵夜生意無訛，但查，系爭查扣之七張500 元偽鈔，僅有
    二組號碼，偽造手法亦甚粗糙，有上開鑑定可憑，則被告欲
    由不同客人收受4張、3張同樣號碼之偽鈔，衡情以觀，令人
    難信。又被告於90年10月8 日經檢察官當庭逮捕，雖未搜獲
    皮包內另有偽鈔，此有訊問筆錄可憑（參見17012號偵查卷3
    頁），但被告供稱其住於桃園市○○街662 之5號3樓，亦未
    供稱該偽鈔與陳榕傑有無關連，且另供稱「住桃園市○○○
    街兒子住處，我主要住戶籍地，我也是偶爾回去一下」（參
    見同上卷5 頁），經該署檢察官搜索同安街住處，並無所獲
    ，此有搜索扣押筆錄在卷可稽，但證人鄒永昌、黃春霖證稱
    ：同安街，伊係90年2 月起開始住，不認識被告等語（參見
    同上卷12至18頁），顯見被告上開住處、居處之供稱，是否
    屬實，甚有可疑。
(五)依陳榕傑涉嫌施用毒品之案卷以觀，陳榕傑係90年10月7 日
    ，在桃園市○○路與正康一街口被查獲，伊於警訊、偵查中
    供稱住於桃園縣八德市僑興新村，並未住於同安街，則被告
    為陳榕傑具保時，保證金住址卻載為同安街，其目的何在，
    即有可疑（參見1051號卷）。況且，90年10月9 日陳榕傑為
    被告偽造貨幣案件具保一萬元時，所載住址仍為八德市僑興
    新村，亦與被告所稱同安街有不同。再者，依被告於92年5
    月28日遭警緝獲之警訊筆錄所載住址，仍為同安街，被告雖
    於警訊供稱其住於新竹竹北市○○路，偵查中供稱「90年2
    月至10月，一直住於竹北市兒子住處」，亦未供稱該偽鈔與
    陳榕傑有無關連（參見同上卷19頁），在在顯示被告住處、
    居處，究係何處，甚有可疑。其後，於92年11月4 日偵查中
    供稱「90年2 月至10月，住在桃園市○○路後方地址不詳，
    和兒子住一起」、「90年8 月24日之後，和陳榕傑住在同安
    街，陳於去年車禍過世」等語，並改稱「（你們收入是放在
    一起）是的」、「這些偽鈔有些是我收回來的，有些是陳榕
    傑收回來」等語，依被告前後之供述，顯見被告係於陳榕傑
    死亡後，始供稱其與陳榕傑住於同安街，二人共同持有該偽
    鈔，此核與鄒永昌、黃春霖上開供稱同安街係伊等在居住，
    被告先前均未供稱該偽鈔與陳榕傑有無關連等，明顯不同，
    可見被告改稱，其卸責心態，極為明灼。況且，本院依職權
    調取台灣桃園地檢署90年偵字第21178 號案卷，陳榕傑於90
    年12月8日在桃園市○○街被查扣偽鈔三張，均係千元鈔（
    號碼各有不同），與本案之五百元鈔，顯有不同，查獲日期
    亦隔二月，是該查獲陳榕傑持有偽鈔之情事，即難據為被告
    上開辯稱：本案偽鈔有些係陳榕傑收回來云云之有利認定，
    是被告辯稱偽鈔來源，其無法辨識偽鈔云云，均難輕信。
(六)按，刑法第196條第1項所謂意圖供行使之用而收集偽造銀行
    券之罪，衹以供行使之意思將偽券收集到手後，即屬既遂，
    至嗣後行使與否，於其犯罪之成立無關（參照最高法院27年
    上字第331號判例意旨）。茲查：
  1.被告雖自內勤檢察官首次訊問時起至原審時止，均一致供稱
    其係從事早餐、宵夜之販賣工作，且就販賣之商品、地點與
    方式，詳細描述在卷，堪認其確係從事早餐、宵夜生意無訛
    ，但被告工作之內容，與是否收受系爭偽鈔，並無直接關連
    。又依上開鑑驗偽鈔結果，該等偽鈔之製造方法粗劣，外觀
    上望之，一般人即可區分係偽鈔。況且，早餐店生意，收受
    多張五百元鈔，應非常見，而電動玩具店收受五百元鈔雖有
    可能，但並無必然，且依偽鈔係二組號碼，同時收受或先後
    收受，應非常態，可見被告就該偽鈔收受之辨識，應無困難
    存在，被告並未提出證據以供調查，空口辯稱係收受自客人
    云云，自難輕信。
  2.被告以現金為陳榕傑具保時，固有其他真鈔；其供稱同安街
    住處，經搜索結果，未查獲其他類似偽鈔，有搜索扣押筆錄
    可憑，惟同時使用真鈔及偽鈔具保之舉止，難以推論被告持
    有偽鈔並無供行使之意圖，至未再被查獲偽鈔，依上開所述
    ，被告住處居處不定，更難證明被告無從辨識該七張係偽鈔
    ，況依上所述，此七張偽鈔難認與陳榕傑有何關連，是上開
    諸情節，均難據為被告未有上開犯罪之有利認定。
  3.原審所認「至被告交付偽鈔，其中四張鈔票號碼固同為EL49
    8573VJ號，另三張鈔票號碼則同為EK578428WH號，但查，據
    被告供稱，其所取得面額500元紙鈔，絕大多數係來自5家固
    定電動玩具店，且一間電動玩具店訂宵夜最多可達5 千餘元
    ，是被告所持有同號偽鈔，當有可能收受自同一間電動玩具
    店，況被告用以辦理具保之紙鈔中，有一部份係陳榕傑以往
    販賣宵夜、早餐所收取之剩餘鈔票，因各電動玩具店多有固
    定之客源，是該等同號之偽鈔亦可能係陸續自同一電動玩具
    店所取得，因之，被告辯稱偽鈔均係在販賣宵夜、早餐之過
    程中不小心收取等語，亦堪採信」，但無客觀證據可茲佐證
    ，且陳榕傑已於91年間死亡，有其相驗屍體證明書在卷可憑
    ，本院無從傳喚調查，原審上開推認，難以採取。
  4.綜上所述，被告堪認有收集偽鈔，並持以行使之犯行，被告
    上開所辯，不足採信，則依上所述，被告持有偽鈔之來源，
    堪認係由不詳姓名者收集取得，始符證據法則。從而，被告
    上開犯行之事證明確，被告上開所辯，核係卸責之詞，難以
    採信，其上開犯行，要堪認定，自應依法論科。
二、按，中央銀行為中華民國之國家銀行，依中央銀行法第13條
    條規定「中華民國貨幣，由本行發行之。」、「本行發行之
    貨幣為國幣，對於中華民國境內之一切支付，具有法償效力
    。」、「貨幣之印製及鑄造，由本行設廠專營並管理之。」
    ，又依行政院89年1 月26日發布施行之中央銀行發行新臺幣
    辦法第第二條「中華民國貨幣為新台幣，除適用中央銀行法
    關於國幣之規定外，依本辦法之規定。」、第五條第一項「
    新台幣不得偽造、變造、故意毀損，亦不得仿造或販賣、公
    開陳列其仿造品；其硬幣並不得意圖營利予以銷毀。違者，
    依妨害國幣及其他有關規定處罰」。中央銀行並於91年7 月
    15日公告「中央銀行在臺灣地區委託臺灣銀行發行新臺幣辦
    法、金門新臺幣行使辦法、馬祖新臺幣行使辦法」，於91年
    年6 月30日屆滿，當然廢止。是由中央銀行發行之新臺幣伍
    佰元鈔，係屬通用紙幣，洵堪認定。又按，行使偽造幣券罪
    之既遂、未遂，係以已未達其行使目的為區分之標準（參照
    最高法院91年度台上字第3760號判決），本件被告上開所為
    ，自堪認係未遂。是核被告所為，係犯刑法第196條第3項第
    1 項之行使偽造通用紙幣未遂罪。被告意圖供行使之用收集
    偽鈔之低度行為，應為行使之高度行為所吸收，不另論罪。
    被告前於86年間，因偽造有價證券罪，經本院撤銷改判有期
    徒刑三年二月確定，又於88年間，因違反槍砲彈藥刀械管制
    條例案件，經台灣桃園地方法院判決有期徒刑三月而確定，
    先後接續執行，於89年1月26日假釋出獄，90年6月29日保護
    管束期滿，未經撤銷假釋而執行完畢等情，有前科表在卷可
    稽，五年內再犯本罪，核係累犯，應依法加重其刑。被告尚
    係未遂犯，依刑法第26條前段（修正後為刑法第25 條第2項
    ）減輕其刑，並依法先加後減之。原審經審理結果，認被告
    被訴之犯罪不能證明，因而為其無罪之諭知，固非無見，但
    依上所述，顯有違誤，檢察官執此指摘原判決不當，為有理
    由，應由本院撤銷改判。爰審酌被告素行不佳、犯罪手段、
    所生危害、犯後態度等一切情狀，量處如主文第二項所示之
    刑，以示懲儆。扣案上開偽造紙鈔7 張，均係偽造之通用紙
    幣，應依刑法第200 條之規定，宣告沒收之。末查，刑法於
    94年2月2日修正公布，95年7月1日起施行，被告前案犯行，
    本案行為，依新法規定，亦係累犯，經比較新舊法後，應適
    用行為時法，併此載明。
據上論斷，應依刑事訴訟法第369條第1項前段、第364條、第299
條第1項前段，刑法第196條第3項第1項、第47條、第2條第1項、
第26條前段、第200條，罰金罰鍰提高標準條例第1條前段，判決
如主文。
本案經檢察官許仲瑩到庭執行職務
中    華    民    國    95    年    8     月    31    日
                  刑事第六庭  審判長法  官  林  堭  儀
                                    法  官  莊  謙  崇
                                    法  官  蔡  聰  明
以上正本證明與原本無異。
如不服本判決，應於收受送達後十日內向本院提出上訴書狀，其
未敘述上訴之理由者並得於提起上訴後十日內向本院補提理由書
（均須按他造當事人之人數附繕本）。
                                    書記官  高  士  童
中    華    民    國    95    年    9     月    4     日
附錄：本案論罪科刑法條全文
刑法第196條：
行使偽造、變造之通用貨幣、紙幣、銀行券，或意圖供行使之用
而收集或交付於人者，處3年以上10年以下有期徒刑，得併科5千
元以下罰金。
收受後方知為偽造、變造之通用貨幣、紙幣、銀行券而仍行使，
或意圖供行使之用而交付於人者，處5百元以下罰金。
第1項之未遂犯罰之。


司法院資訊處製作；財團法人民間司法改革基金會備份。
